臺灣士林地方法院民事判決
111年度訴字第94號
原      告  聯邦商業銀行股份有限公司

法定代理人  乙○○  
訴訟代理人  甲○○  
被      告  丁○○○
            戊○○  
            丙○○  
共      同
訴訟代理人  林富貴律師
上列當事人間代位請求分割共有物事件，本院於民國111年4月20
日言詞辯論終結，判決如下：
    主  文
被告乙○○○、丙○○、甲○○與原告之債務人丁○○公同共有如附表一
及附表二編號4所示被繼承人戊○之遺產，准予按如附表三所示應
繼分比例分割為分別共有。
訴訟費用由兩造依附表四所示比例負擔。
    事  實  及  理  由
壹、程序部分：
一、按訴狀送達後，原告不得將原訴變更或追加他訴，但請求之
    基礎事實同一者、擴張或減縮應受判決事項之聲明者，不在
    此限，民事訴訟法第255條第1項但書第2款、第3款定有明文
    。
二、本件原告原起訴聲明：請求就被告乙○○○、丙○○、甲○○（下
    分稱姓名，合稱被告）與原告之債務人丁○○（下稱彭淩鋒）
    因繼承被繼承人戊○所遺如附表一、二所示之遺產，按被告
    與丁○○之應繼分比例各4分之1登記為分別共有（見本院卷第
    89頁），嗣於本院審理中，變更聲明求為：㈠被告與丁○○因
    繼承被繼承人戊○所遺如附表一所示之遺產，按被告與丁○○
    之應繼分比例各4分之1登記為分別共有。㈡被告與丁○○因繼
    承被繼承人戊○所遺如附表二編號4所示之遺產，按被告與丁○○之應繼分比例各4分之1為分別共有（見本院卷第223頁）
    。核原告前開變更聲明所為，仍基於與其起訴時同一代位其
    債務人丁○○請求分割共有物之事實，並減縮應受判決事項，
    合於前開規定，爰予准許。
貳、實體部分：
一、原告主張：訴外人新宿國際公寓大廈管理維護股份有限公司
    （下稱新宿公司）於民國110年1月14日邀同訴外人王玉潔及
    原告之債務人丁○○擔任連帶保證人，簽具本票、借據、連帶
    保證書，向原告借款新臺幣（下同）400萬元，因逾期繳款
    ，經原告聲請取得臺灣臺北地方法院（下稱北院）110年度
    司票字第5504號本票裁定及其確定證明書，並持該本票裁定
    及其確定證明書為執行名義向本院聲請強制執行，且換發本
    院110年度司執字第45152號債權憑證，迄今新宿公司、丁○○
    、王玉潔仍積欠原告本金323萬3,782元及其利息未清償。又
    訴外人戊○於104年2月20日死亡，被告及丁○○為其繼承人，
    且未辦理拋棄繼承，應即自戊○死亡之日起承受戊○財產上之
    一切權利，是戊○所遺附表一及附表二編號4之遺產（下稱系
    爭遺產），應由被告及丁○○共同繼承，而附表一所示不動產
    並業經辦理登記為被告及丁○○公同共有，且戊○所遺有之系
    爭遺產並無不能分割之情事，因丁○○陷於無資力狀態，並怠
    於行使其請求分割遺產之權利，原告為丁○○之債權人，為保
    全對丁○○之債權，爰依民法第242條、第1164條規定，代位
    丁○○請求被告應與丁○○就戊○所遺系爭遺產依附表三所示應
    繼分比例分割為分別共有。並聲明：㈠被告與丁○○因繼承被
    繼承人戊○所遺如附表一所示之遺產，按被告與丁○○之應繼
    分比例各4分之1登記為分別共有。㈡被告與丁○○因繼承被繼
    承人戊○所遺如附表二編號4所示之遺產，按被告與丁○○之應
    繼分比例各4分之1為分別共有。
二、被告則以：依原告所提本院110年度司執字第45152號債權憑
    證之記載，原告並未查報丁○○之所有財產是否足供清償原告
    之債權，即逕行對被告提起代位請求分割共有物之訴，並不
    符合代位訴訟提起之要件等語，資為抗辯，並聲明：原告之
    訴駁回。
三、本院之判斷：
㈠、原告主張新宿公司邀同丁○○、王玉潔為連帶保證人，向原告
    借貸400萬元，因逾期繳款，其對新宿公司、丁○○、王玉潔
    取得北院110年度司票字第5504號本票裁定及其確定證明書
    ，嗣並執該本票裁定及其確定證明書為執行名義向本院聲請
    強制執行，且取得本院換發之110年度司執字第45152號債權
    憑證，迄今新宿公司、丁○○、王玉潔仍積欠原告本金323萬3
    ,782元及其利息未清償，及戊○於104年2月20日死亡，原遺
    留有如附表一、附表二所示之遺產，其全體繼承人為被告及
    丁○○，如附表一所示遺產業經登記為被告及丁○○公同共有，
    如附表二所示遺產現僅存編號4所示之財產等情，業提出本
    票、借據、連帶保證書、本院110年度司執字第45152號債權
    憑證為證（見本院卷第16至28頁），並有附表一所示不動產
    查詢資料、被告、丁○○、戊○個人基本資料查詢結果、財政
    部臺北國稅局110年11月29日財北國稅資字第1100034075號
    函及所附遺產稅免稅證明書、戊○繼承系統表、臺灣銀行股
    份有限公司（下稱臺灣銀行）111年2月7日出具戊○帳號0000
    00000000、000000000000、000000000000存摺存款歷史明細
    查詢、陽信銀行111年2月7日出具戊○帳號00000000000存款
    餘額證明書可按（見本院卷第42至49、52、56、60、68、75
    至77、113、179至185頁、本院限制卷），復為被告所不爭
    執，堪信為實。
㈡、按債務人怠於行使其權利時，債權人因保全債權，得以自己
    之名義，行使其權利。但專屬於債務人本身者，不在此限。
    前條債權人之權利，非於債務人負遲延責任時，不得行使。
    但專為保存債務人權利之行為，不在此限。民法第242條、
    第243條分別定有明文。此項代位權行使之範圍，就同法第2
    43條但書規定旨趣推之，並不以保存行為為限，凡以權利之
    保存或實行為目的之一切審判上或審判外之行為，諸如假扣
    押、假處分、聲請強制執行、實行擔保權、催告、提起訴訟
    等，債權人皆得代位行使（最高法院69年度台抗字第240號
    裁定意旨參照）。蓋繼承權係屬以人格法益為基礎之權利，
    並非單純之財產權，繼承係包括身分關係之承認，故應認專
    屬於繼承人所有。而遺產分割請求權性質上雖係基於繼承人
    之身分，由繼承權所衍生，但在繼承人繼承被繼承人之遺產
    後，已承認與被繼承人之身分關係，遺產分割請求權之行使
    固足以消滅全體繼承人就全部遺產之公同共有關係，惟此係
    就繼承人所繼承之財產請求分割，與被繼承人之身分關係無
    關，並非打破全體繼承人之共同繼承狀態，僅遺產分割係以
    整個遺產為一體，並非以遺產中個別之財產分割為對象，即
    遺產分割之目的在廢止遺產全部之公同共有關係，非消滅個
    別財產之公同共有關係，乃遺產分割請求權行使方法之限制
    ，尚非因此使遺產分割請求權成為以人格法益為基礎之權利
    ，應專屬由繼承人行使。是本院認遺產分割請求權雖係基於
    繼承權而來，但係就繼承人已經繼承之被繼承人遺產請求分
    割，該已經繼承之被繼承人遺產為繼承人之財產可供清償繼
    承人之債務，遺產分割請求權已與被繼承人之身分關係無涉
    ，自非以人格法益為基礎之財產權，即非專屬於繼承人本身
    之權利，得由其債權人代位行使。查丁○○為新宿公司之負責
    人，新宿公司向原告借款400萬元，因逾期繳款，迄今仍積
    欠原告323萬3,782元，丁○○為前揭借款之連帶保證人，其名
    下之新北市○○區○○路0段00號23樓之5、之6及其坐落土地，
    雖經本院110年度司執高字第36711號執行事件以1,956萬1,9
    99元拍定，惟於清償訴外人即丁○○之債權人上海商業銀行股
    份有限公司第一順位抵押權後，包括原告在內之其他債權人
    尚有1,592萬1,986元未獲清償，而其名下新北市○○區○○段○○○○○段000○00地號土地價值僅695元，立榮航空公司營利所得
    經原告聲請強制執行，亦僅值3,111元，復因新宿公司已停
    止營業，故丁○○於新宿公司之營利所得與薪資部分已無執行
    實益，至其名下汽車，因車齡逾35年，亦無價值，有原告所
    提丁○○全國財產稅總歸戶財產查詢清單及108年度綜合所得
    稅各類所得資料清單、本院111年1月28日士院擎110司執高
    字第36711號函及其強制執行金額分配表、立榮航空市場成
    交價、新宿公司經濟部商工登記公示資料查詢結果附卷可稽
    （見本院卷第193至215頁），堪認丁○○除繼承自戊○之系爭
    遺產外，已別無其他財產可供原告執行以滿足其債權，又丁○○於繼承戊○之系爭遺產後，本得請求分割以清償對原告所
    負債務，然其怠於行使權利，致原告無法就系爭遺產進行強
    制執行程序受償，則原告主張依民法第242條規定代位丁○○
    行使請求分割系爭遺產之權利，訴請裁判分割系爭遺產，自
    屬有據，被告抗辯原告提起本件代位訴訟，於法不合云云，
    並非可採。
㈢、次按公同共有物之分割，除法律另有規定外，準用關於共有
    物分割之規定，依共有人協議之方法行之。分割之方法不能
    協議決定，或於協議決定後因消滅時效完成經共有人拒絕履
    行者，法院得因任何共有人之請求，命為下列之分配：以
    原物分配於各共有人。但各共有人均受原物之分配顯有困難
    者，得將原物分配於部分共有人。原物分配顯有困難時，
    得變賣共有物，以價金分配於各共有人；或以原物之一部分
    分配於各共有人，他部分變賣，以價金分配於各共有人。民
    法第830條第2項、第824條第1項及第2項分別定有明文。而
    法院選擇遺產分割之方法，應具體斟酌公平原則、各繼承人
    之利害關係、遺產之性質及價格、利用價值、經濟效用、經
    濟原則及使用現狀、各繼承人之意願等相關因素，以為妥適
    之判決。又公同共有遺產分割自由之原則下，民法第1164條
    規定，繼承人得隨時請求分割遺產，該條所稱之「得隨時請
    求分割」，依同法第829條及第830條第1項規定觀之，自應
    解為包含請求終止公同共有關係在內，俾繼承人之公同共有
    關係歸於消滅而成為分別共有，始不致與同法第829條所定
    之旨趣相左，庶不失繼承人得隨時請求分割遺產之立法本旨
    （最高法院93年度台上字第2609號判決參照）。再分割共有
    物，究以原物分割或變價分配其價金，法院固有自由裁量之
    權，不受共有人主張之拘束，但仍應斟酌當事人之聲明、共
    有物之性質、經濟效用及全體共有人利益等，公平裁量。必
    於原物分配有困難者，始予變賣，以價金分配於各共有人，
    如法院僅因應有部分所占比例不多或甚少之共有人，依其應
    有部分無法分得足供建築用或其他使用之面積，即將共有土
    地變價分割，不顧原可按其應有部分使用土地之其他共有人
    利益，尤其此等共有人對共有物在感情上或生活上有密不可
    分之依存關係，則其所定之分割方法，是否適當，有無符合
    公平原則，即值推求（最高法院98年度台上字第2058號判決
    參照）。本院審酌原告代位請求分割系爭遺產，係為求其債
    權獲得滿足，而原告主張將系爭遺產依被告與丁○○應繼分比
    例以判決分割為分別共有，經被告表示對此分割方法無意見
    ，又此分割方式亦無對他未到場共有人有不利之情形。因認
    系爭遺產按丁○○與被告應繼分之比例分割為分別共有，應為
    適當。
㈣、查乙○○○為戊○配偶，丙○○、甲○○及丁○○為戊○與乙○○○之子女
    ，此有被告、丁○○及戊○個人基本資料查詢結果、戊○繼承系
    統表可按（見本院卷第52、56、60、68、113頁、本院限制
    卷），是被告及丁○○，其應繼分各為4分之1，據此，系爭遺
    產即附表一所示不動產、附表二編號4陽信銀行存款110元按
    附表三應繼分比例分割為分別共有為適當。
四、從而，原告本於民法第242條、第1164條等規定，代位丁○○
    請求被告應與丁○○就戊○所遺系爭遺產，按如附表三所示應
    繼分比例分割為分別共有，為有理由，應予准許。
五、末按各繼承人均得隨時請求分割遺產，不因何繼承人起訴而
    有不同，且分割共有物係以兼顧全體繼承人之利益，為增進
    共有物經濟效益所為，並非僅為原告之利益，被告亦因分割
    而受有得自由處分之相當利益，故本件原告代位丁○○請求分
    割共有物之訴雖有理由，惟關於訴訟費用負擔，仍以兩造依
    附表四所示比例負擔，較屬公允。
六、本件事證已臻明確，兩造其餘攻擊防禦方法及所提證據，於
    判決結果不生影響，爰不一一論列，併此敘明。
七、據上論結，本件原告之訴為有理由，依民事訴訟法第80條之
    1、第81條第2款、第85條第1項但書，判決如主文。
中　　華　　民　　國　　111 　年　　4 　　月　　29　　日
                  民事第一庭  法  官  劉瓊雯
以上正本證明與原本無異。
如對本判決上訴，應於判決送達後20日內向本院提出上訴狀並附
具繕本，若委任律師提起上訴者，應一併繳納上訴審裁判費，否
則本院得不命補正逕行駁回上訴。
中　　華　　民　　國　　111 　年　　4 　　月　　29　　日
                              書記官  劉淑慧
附表一
編號 土地坐落    地 目 面積 權利範圍 備考  鄉鎮市區 段 小段 地號  平方公尺   1 臺北市 ○○區 ○○ ○ 000  7,077 23660分之106 （公同共有）  

編號 建號 基地坐落 ------- 建物門牌 建築材料及房屋層數 建物面積 （平方公尺）  權利範圍 備考     樓層面積 附屬建物   1 21188 臺北市○○區○○段○○段000地號 ---------- 臺北市○○區○○○路00號0樓 鋼筋混凝土造7層 7層 總面積： 73.37 陽台： 15.55 1分之1 （公同共有） 含共有部分21329建號6,410.86平方公尺，權利範圍7000分之31 
附表二
編號 遺產種類 價額 1 臺灣銀行存款 3,035,923元 2 臺灣銀行存款 153,341元 3 臺灣銀行存款 480,000元 4 陽信銀行存款 110元 5 文化路郵局存款 9,317元 6 黃金 604,391元 7 伍圓硬幣13枚 65元  小計 4,283,147元 
附表三
編號 公同共有人 應繼分比例 1 乙○○○ 4分之1 2 丙○○ 4分之1 3 甲○○ 4分之1 4 丁○○ 4分之1 
附表四
編號 訴訟費用分擔人 訴訟費用分擔比例 1 乙○○○ 4分之1 2 丙○○ 4分之1 3 甲○○ 4分之1 4 原告 4分之1